臺灣高等法院刑事判決　　　　　　　　　　　九十二年度上更（一）字第八三六號
　　上　訴　人
　　即　被　告　乙○○
　　選任辯護人　王上律師
右上訴人因重利案件，不服臺灣臺北地方法院八十九年度簡上字第一四二號，中華民
國九十年一月三日第一審判決（起訴案號：臺灣臺北地方法院檢察署八十八年度偵字
第一三一七九號）提起上訴，本院判決後經最高法院發回更審，本院判決如左：
    主  文
上訴駁回。
    事  實
一、乙○○前於民國八十三年間因重利罪及妨害自由罪，經臺灣高等法院於八十五年
    五月二十九日以八十四年度上訴字第四四二一號刑事判決判處重利罪有期徒刑六
    月、妨害自由罪有期徒刑六月，應執行有期徒刑十月，緩刑三年確定，緩刑期內
    猶不知悔改，於八十六年九月間起在台北市某不詳地點經營俗稱地下錢莊即放高
    利貸業務，其方法為在聯合報刊登廣告「貼現  新戶可  來就借  免人情  息低
    保密  歡迎週轉  0000000」，利用社會上有因急迫之人，而急需金錢週
    轉之際，預設苛刻重利之條件而貸予金錢，約定利息為每借貸新台幣（下同）十
    萬元，以十日為一期，每期利息一萬元 (即一日之利息為一千元) ，且預先扣除
    利息，取得與原本不相當之重利，並侍以為生，以之為常業。適甲○○於八十六
    年十月間因購買吊車，資金不足，恐所簽之支票退票，急於用錢，告借無門，於
    見得前述報載廣告而打電話向乙○○所經營之地下錢莊告貸十萬元，約定利息則
    如前所述以十日為一期，本金十萬元之一期利息為一萬元，並由乙○○攜款至基
    隆市○○區○○路八七號甲○○住處交付借款九萬元（已預扣第一期利息一萬元
    ），其餘各期利息則由甲○○按期匯入乙○○指定之台北市第七信用合作社中山
    分社（後改制更名為安泰商業銀行民權分行）繆愛珍之00000000000
    000號帳戶、或合作金庫民權支庫陳胭琴0000000000000號帳戶
    ，嗣甲○○雖曾一度將借款本金清償完畢，但不久後又陸續向乙○○借款，累計
    本金達四十萬元，乙○○即要求利息改為每三天至五天收取一次，且如有遲延繳
    息，即需加計一日利息，甲○○陸續給付如附表所示之金額利息總計一百二十八
    萬八千五百元，乙○○並要求甲○○簽下支票五張總金額共計為六十一萬一千元
    及本票三張總金額共計為三十萬元，以及交付甲○○所有坐落於基隆市○○區○
    ○路段一一二五—０００二號土地所有權狀及坐落於暖暖區○○路段碇內街八十
    五號二樓、八十七號、八十七號二樓、八十九號等四棟建物所有權狀供乙○○設
    定抵押，嗣因甲○○無力負擔近二期利息共九萬八千元，乙○○遂與甲○○約定
    於八十八年三月二十三日至基隆市監理站將甲○○所有之ＩＫ—六六二七號自小
    客車辦理過戶予乙○○以抵扣利息，經警當場將乙○○逮捕，始得知上情，並自
    乙○○背包內起出上開不動產所有權狀五紙，甲○○印章一枚，甲○○簽發之支
    票五紙、本票三紙，空白本票三本，及現金十萬二千六百元。
二、案經基隆市警察局第三分局報請台灣基隆地方法院檢察署呈請台灣高等法院檢察
    署核轉台灣台北地方法院檢察署檢察官偵查起訴。
    理  由
一、訊據被告固承認有借予被害人甲○○金錢，惟否認有何常業重利之犯行，辯稱：
    伊純綷是幫忙甲○○，利息是有設定抵押者為月息二分半，無設定，開本票支票
    者為三分，並無高利貸，且甲○○給付之金額有二十萬元、十六萬元，如係利息
    客觀而言豈有如此之多？甲○○所言不實云云。然經查：
(一)被害人甲○○如何閱覽於聯合報所刊登之借款電話0000000 (案發當時台
    北地區之電話號碼尚未於電話號碼首碼冠上「二」，故當時之電話應為0000
    000，而非二0000000 )，因購置吊車需款周轉，乃於右揭時地與前揭
    電話與經營地下錢莊放款業務之被告聯絡，被告乘其急迫貸與金錢而收取顯不相
    當之利息，及如何扣留債權擔保品，並要其匯款至台北市第七信用合作社中山分
    社（後改制更名為安泰商業銀行民權分行）繆愛珍之000000000000
    00號帳戶、合作金庫民權支庫陳胭琴0000000000000號帳戶等情
    ，已據被害人甲○○於警詢、偵查中、原審法院指述甚詳（見警訊卷第四頁以下
    、偵查卷第五頁、原審卷第五十六頁以下）。本院為查證被害人甲○○證述之真
    實性，函請聯合報檢送八十六年間所刊登之「借款　電話0000000號」之
    報紙剪報及委託刊登該廣告之人之姓名、年籍資料，據復以：「貴院函囑提供廣
    告委刊資料，已逾留存資料二個月之時間，致無法提供」，此有聯合報九十二年
    十二月三十一日函一紙在卷可稽，本院復指派法官助理前往國家圖書館翻尋舊報
    資料，終於查出聯合報於八十六年九月、十月間確有刊登「貼現　新戶可　來就
    借　免人情　息低保密　歡迎週轉　0000000」之廣告，此有八十六年九
    月十五日、十七日三十三版、十月一日、十月二日三十一版分類廣告影本四紙在
    卷可稽，核該分類廣告刊登之時間與被害人甲○○所稱之借款時間相當，又「0
    000000」之電話於八十六年七月三十一日至八十八年九月二十九日之使用
    人為葉蕈，住台北市○○路四三三巷十九號三樓，亦有中華電信股份有限公司台
    灣北區分公司八十九年九月八日北行二字第八九○八二○二六九三號函附卷可證
    ，而被告於原審亦供承其認識葉蕈（見原審卷第七六頁），又據證人即合作金庫
    民權支庫第0000000000000號帳戶開戶人陳胭琴於偵查時證稱：「
    該帳戶是乙○○向我借去，說要去做生意用，時間大約是二、三年前，後來因為
    搬家很少跟他聯絡，也忘了此事，我根本不認識甲○○」等語、證人即台北市第
    七信用合作社中山分社（後改制更名為安泰商業銀行民權分行）第000000
    00000000號帳戶開戶人繆愛珍於偵查時亦證稱：「該帳戶是被我先生的
    二哥乙○○借去使用，是在一、二年前，我不知他去作什麼，他是把我
    己拿去開戶」等語（分別見偵查卷第三十頁、第八十八頁），足徵被告指定被害
    人甲○○匯款之台北市第七信用合作社中山分社（後改制更名為安泰商業銀行民
    權分行）繆愛珍之00000000000000號帳戶，或合作金庫民權支庫
    陳胭琴0000000000000號帳戶，均為被告使用無疑，縱雖聯合報因
    保存期限而無法提供刊登該分類廣告者之姓名、年籍資料，又葉蕈亦已死亡 (有
    法務部戶役政連結作業系統一紙在卷可稽) ，而無從查證該支電話之實際使用人
    ，然本院就被害人甲○○依據聯合報分類廣告所刊登之電話所聯繫借款之對象即
    為被告，又地下錢莊所刊登使用之「0000000」電話又係與被告認識之葉
    蕈所租用，被告指示被害人甲○○還款匯款之上開陳胭琴、繆愛珍銀行帳戶復係
    被告所使用，一切相關之分類廣告、電話及銀行帳戶均指向同一對象即被告等事
    證參照以觀，已足以認定被告係經營該分類廣告所刊登之小額借款之人至為明確
    。被告所辯其非刊登該分類廣告之人云云，即無足採。
(二)被害人甲○○陸續給付如附表所示之金額利息總計一百二十八萬八千五百元，至
    被告所指定之上開繆愛珍帳戶或陳胭琴帳戶，而被害人甲○○係陸續向被告借本
    金計達四十萬元，目前尚未歸還，亦據被害人甲○○於警詢及偵審中供述稽詳，
    且被告於原審亦供稱：甲○○總共匯款一百多萬元予伊，且尚欠四十餘萬元未歸
    還等語（見原審卷第一四六頁）。再據被害人甲○○每隔二、三天即給付一筆金
    錢與被告以觀，即每隔二、三天繳息一次，核與一般地下錢莊收取利息手法相同
    ，否則如被告所言為一般借貸，斷不可能二、三天即要求被害人甲○○清償借款
    ，此亦有匯款回條、安泰商業銀行民權分行繆愛珍之000000000000
    00號帳戶明細表以及臺灣省合作金庫民權支庫陳胭琴00000000000
    00號帳戶明細表在卷可證，顯見被告確收有相當之重利，被告雖辯稱其曾陸陸
    續續借甲○○一百餘萬元，甲○○所繳之款項非全是利息，甲○○所言不實云云
    ，然被害人甲○○係債務人，一再借款並陸續清償本金、利息，對於實際匯款與
    被告之款項中本金、利息各為若干，衡情已難以記憶，且被害人甲○○經本院傳
    喚無著，亦無從查證，然被告身為債權人，對於債權之金額及利息，衡情當然記
    之甚詳，否則日後如何向債務人取償，且被告就此部分對其有利之證據之取得甚
    易，然被告始終未能提出其歷次借款與被害人甲○○之本金金額及資金來源，僅
    空稱其陸續出借被害人甲○○之借款高達一百餘萬元云云，已難採信，且被告於
    偵查時供稱：其與甲○○是在路上認識的等語 (見二二三０號偵查卷第七頁) ，
    顯然被告與被害人甲○○交情非深，衡情尚難明瞭被害人甲○○之財力及背景，
    被告倘係基於朋友情誼，而出借款項，本需量力而為，何以累積至一百餘萬元無
    法求償，況且被告竟持有被害人甲○○之不動產權狀等物，此又豈是朋友間仗義
    疏財之舉所當為，甚且被告與被害人甲○○間倘係朋友間之借款，何以被告所指
    定之匯款帳戶及聯絡電話均非被告本人所租用，而係借用被告之親朋資為掩飾，
    且被告於偵查時亦一再辯稱被害人甲○○匯款與繆愛珍、陳胭琴，純係被害人甲
    ○○與繆愛珍、陳胭琴間之金錢往來，與其無涉云云，核與本院調查所得之證據
    不符，被告所辯係屬朋友間之借款，且利息亦符合民間習慣云云，要係飾卸之詞
    ，亦不足採。被告之選任辯護人雖聲請本院傳訊被害人甲○○，然被害人甲○○
    於警詢、偵查及原審已供述明確，核與本院調查所得之證據相符，本件待證事實
    已甚明確，核實無再予傳訊之必要，然本院為使被告心服口服，爰依據被害人甲
    ○○之
    有送達證書在卷可稽，因之事實上亦已無法傳訊被害人甲○○到庭做證，併此敘
    明。
(三)被害人甲○○除給付如附表所示之利息外，被告尚要求被害人甲○○簽下支票五
    張總面額為六十一萬一千元及本票三張總面額為三十萬元，並交付被害人甲○○
    所有坐落於基隆市○○區○○路段一一二五—０００二號土地所有權狀及坐落於
    暖暖區○○路段碇內街八十五號二樓、八十七號、八十七號二樓、八十九號等四
    棟建物所有權狀供被告設定抵押，嗣因被害人甲○○無力負擔利息近二期利息共
    計九萬八千元，被告遂與被害人甲○○約定於八十八年三月二十三日至基隆市監
    理站將甲○○所有之ＩＫ—六六二七號自小客車辦理過戶予被告以抵扣利息，此
    亦據被害人甲○○供述稽詳（見警訊卷第五頁以下），且有警方當日於被告背包
    內查獲支票五紙、本票三紙、土地所有權狀一紙、建物所有權狀四紙、印章一枚
    、空白商業本票三本以及十萬二千六百元，此外復有上開支票五紙、本票三紙、
    土地所有權狀一紙、建物所有權狀四紙（以上皆影本）附卷可證，被害人甲○○
    向被告借款四十萬元，被告竟保有被害人甲○○所有之多筆不動產權狀，及被害
    人甲○○簽發之商業本票、支票，顯較一般借貸條件苛刻，又衡諸常情，被害人
    甲○○倘非需錢孔急，處於急迫之際，當無接受如此嚴苛及重利條件之理，足證
    被告係利用被害人甲○○急需現金週轉，迫於無奈之情況下向被告借款，自係乘
    他人之急迫而貸以金錢，而以上開計算利息之方式，即每借貸十萬元，每十天收
    取利息一萬元，亦即相當於月息三十分、年息百分之三百六十，且預先扣除利息
    ，已明顯高出法定最高利率年息百分之二十，甚而高達法定最高利率之十八倍以
    上，自屬與原本顯不相當之重利，灼然無疑。
(四)被告固稱其以駕駛計程車為業，然按刑法上所謂常業犯，係指反覆以同種類之行
    為為目的之社會活動之職業性犯罪而言，亦即恃犯罪以維生，縱令同時兼操其他
    職業，仍無礙其為常業犯罪，非謂常業犯必須別無其他正當職業始克構成（最高
    法院八十二年台上字第二○七一號判例參照）；又明知社會上有因急迫而舉債濟
    急，及因輕率或無經驗而從事舉債之情形，預定苛刻條件，一俟他人告貸，藉以
    博取重利為常業者，雖非對於特定人乘機利用，不能謂非對於一般人具有犯罪之
    概括故意，是其犯有重利情事者，即應論以刑法第三百四十五條之常業重利罪（
    最高法院二十七年上字第五二○號判例參照）。本案被告係經由報紙刊登現金借
    款廣告之方式，取得與原本顯不相當之重利，已如前述，且其一再在報紙刊登現
    金借款廣告藉以招徠不特定之人前往借款，且經營地下錢莊之時間非短，且明知
    舉債之人係因急迫而不得不為，仍預設苛刻之重利條件，其恃以維生之意思顯已
    表徵於外部，並對不特定之對象收取重利，足見被告欲藉此取得重利為生，以之
    為常業。是本件事證已臻明確，被告犯行洵堪認定，應依法論科。
二、核被告所為，係犯刑法第三百四十五條之常業重利罪。公訴意旨認被告係犯同法
    第三百四十四條之重利罪，尚有誤會，然起訴之基本事實既屬同一，法院自得予
    以審究，並變更起訴法條。原審認被告罪證明確，並變更起訴法條，適用刑法第
    三百四十五條，罰金罰鍰提高標準條例第一條前段，並審酌被告前已有重利及妨
    害自由之犯罪紀錄，仍在緩刑期間，猶不知悔改，短期內又有本件常業重利犯行
    ，犯罪時間之長短、對被害人甲○○及社會經濟所生之損害及其犯罪後仍矢口否
    認，態度不佳，並無悔意等一切犯罪情狀，量處有期徒刑八月，並說明扣案商業
    本票三本以及現金十萬二千六百元屬被告所有，並無證據足資證明係供被告犯罪
    所用、犯罪預備之物，或被告因犯罪所得之物，亦非屬違禁物，故不宣告沒收。
    併指明被告前曾因重利及妨害自由案件，經本院論處徒刑，於緩刑期內未思悔過
    ，再犯本件之罪，犯罪後猶飾詞狡卸毫無悔意，所宣告之刑，不宜再宣告緩刑，
    敘明本件不得適用依簡易程序對其論罪科刑，依刑事訴訟法第四百五十二條規定
    適用通常程序自為第一審判決，其認事用法，核無違誤，所量之刑，亦屬允當，
    被告上訴意旨，仍執前詞，否認犯罪，指摘原判決不當，為無理由，應予駁回。
據上論斷，應依刑事訴訟法第三百六十八條，判決如主文。
本案經檢察官賴俊雄到庭執行職務。
中　　　華　　　民　　　國　　九十三　　年　　　二　　　月　　二十七　　日
                              臺灣高等法院刑事第二十四庭
                                  審判長法  官  陳  貽  男
                                        法  官  陳  憲  裕
                                        法  官  徐  世  禎
右正本證明與原本無異。
如不服本判決，應於收受送達後十日內向本院提出上訴書狀，其未敘述上訴之理由者
並得於提起上訴後十日內向本院補提理由書（均須按他造當事人之人數附繕本）。
                                        書記官  陳  玲  憶
中　　　華　　　民　　　國　　九十三　　年　　　二　　　月　　二十七　　日
附錄本判決論罪科刑：
中華民國刑法第三百四十五條
(常業重利罪)
以犯前條之罪為常業者，處五年以下有期徒刑，得併科三千元以下罰金。
附表：
甲：甲○○匯往安商業泰銀行繆愛珍帳戶之金額
┌────┬────────────┬────────┐
│編號    │    日期                │  金額          │
├────┼────────────┼────────┤
│一      │八十七年七月二十八日    │一萬五千元      │
├────┼────────────┼────────┤
│二      │八十七年八月三日        │一萬三千五百元  │
├────┼────────────┼────────┤
│三      │八十七年八月七日        │一萬二千六百元  │
├────┼────────────┼────────┤
│四      │八十七年八月十一日      │一萬二千六百元  │
├────┼────────────┼────────┤
│五      │八十七年八月十五日      │六萬五千元      │
├────┼────────────┼────────┤
│六      │八十七年八月二十一日    │九千元          │
├────┼────────────┼────────┤
│七      │八十七年八月二十五日    │一萬元          │
├────┼────────────┼────────┤
│八      │八十七年八月二十六日    │三萬七千二百元  │
├────┼────────────┼────────┤
│九      │八十七年八月二十九日    │二十萬元        │
├────┼────────────┼────────┤
│十      │八十七年九月五日        │七千五百元 　　 │
├────┼────────────┼────────┤
│十一    │八十七年九月九日        │一萬零五百元    │
├────┼────────────┼────────┤
│十二    │八十七年九月十六日      │一萬四千元      │
├────┼────────────┼────────┤
│十三    │八十七年九月二十一日    │一萬四千元      │
├────┼────────────┼────────┤
│十四    │八十七年九月二十四日    │二萬一千元      │
├────┼────────────┼────────┤
│十五    │八十七年十月八日        │三千五百元      │
├────┼────────────┼────────┤
│十六    │八十七年十月十九日      │一萬四千元      │
├────┼────────────┼────────┤
│十七    │八十七年十月二十二日    │一萬四千元      │
├────┼────────────┼────────┤
│十八    │八十七年十月二十八日    │一萬二千元      │
├────┼────────────┼────────┤
│十九    │八十七年十一月二日      │一萬八千五百元  │
├────┼────────────┼────────┤
│二十    │八十七年十一月六日      │一萬四千元      │
├────┼────────────┼────────┤
│二十一  │八十八年一月十一日      │四萬一千五百元  │
├────┼────────────┼────────┤
│二十二  │八十八年一月二十日      │一萬二千元      │
├────┼────────────┼────────┤
│二十三  │八十八年二月一日        │五千元          │
├────┴────────────┴────────┤
│總計                              五十七萬六千四百元│
└──────────────────────────┘
 乙：甲○○匯往合作金庫民權支庫陳胭琴帳戶之金額
┌────┬────────────┬────────┐
│編號    │    日期                │  金額          │
├────┼────────────┼────────┤
│一      │八十六年十一月二十八日  │一萬一千五百元  │
├────┼────────────┼────────┤
│二      │八十六年十二月十二日    │十六萬元        │
├────┼────────────┼────────┤
│三      │八十七年一月六日        │四萬零七百七十元│
├────┼────────────┼────────┤
│四      │八十七年二月十八日      │一萬五千元      │
├────┼────────────┼────────┤
│五      │八十七年二月二十日      │八萬元          │
├────┼────────────┼────────┤
│六      │八十七年二月二十四日    │二萬二千四百元  │
├────┼────────────┼────────┤
│七      │八十七年三月三日        │一萬元          │
├────┼────────────┼────────┤
│八      │八十七年三月五日        │一萬七千二百三十│
│        │                        │元              │
├────┼────────────┼────────┤
│九      │八十七年三月十日        │七千元          │
├────┼────────────┼────────┤
│十      │八十七年三月十一日      │一萬元          │
├────┼────────────┼────────┤
│十一    │八十七年三月十三日      │六千八百元      │
├────┼────────────┼────────┤
│十二    │八十七年三月十六日      │一萬七千元      │
├────┼────────────┼────────┤
│十三    │八十七年三月二十一日    │一萬四千元      │
├────┼────────────┼────────┤
│十四    │八十七年三月二十三日    │三千元          │
├────┼────────────┼────────┤
│十五    │八十七年三月二十七日    │一萬七千元      │
├────┼────────────┼────────┤
│十六    │八十七年三月三十一日    │一萬七千元      │
├────┼────────────┼────────┤
│十七    │八十七年四月八日        │三萬四千元      │
├────┼────────────┼────────┤
│十九    │八十七年五月十六日      │三萬四千元      │
├────┼────────────┼────────┤
│二十    │八十七年五月二十六日    │十九萬五千四百元│
├────┴────────────┴────────┤
│總計                             七十一萬二千一百元 │
└──────────────────────────┘
